【裁判字號】    89,簡上,843
【裁判日期】    900627
【裁判案由】    給付貨款
【裁判全文】
臺灣臺北地方法院民事判決  八十九年度簡上字第八四三號
    上  訴  人  新穎興國際興業有限公司
    法定代理人  甲○○
    被上訴人    天中有限公司
    法定代理人  乙○○
    訴訟代理人  陳美玲律師
右當事人間請求給付貨款事件，上訴人對於中華民國八十九年十月二十六日本院台北
簡易庭八十八年度北簡字第一二三○三號第一審判決提起上訴，本院判決如左：
    主    文
上訴駁回。
第二審訴訟費用由上訴人負擔。
    事    實
甲、上訴人方面：
一、聲明：
  (一)原判決廢棄。
  (二)被上訴人在第一審之訴及假執行之聲請均駁回。
  (三)如受不利判決，願供擔保請准宣告假執行。
二、陳述：除與原宣示判決筆錄記載相同者，予以引用外，補稱：
  (一)原判決所為之事實認定，不僅於卷存之證據不相符合，且對於系爭買賣契約之解
    釋及當事人真意之解釋，或刻意忽略契約明文而自以為解釋，或刻意扭曲當事人
    真意而為違反當事人真意之解釋，其判決認事用法之違誤昭昭明矣：
    1.依系爭買賣契約之約定，被上訴人須於十一月份外管模具試模完成料齊後十五
      天內交齊一萬組單向軸承成品，於十二月三十一日前再交齊二萬組單向軸承成
      品，此為系爭買賣契約明定之交貨期間，被上訴人履行出賣人義務之時間點非
      常清楚的訂於系爭買賣契約，不論本件系爭買賣標的物是否需先製模、備料製
      造等繁複手續，惟此諒係被上訴人為爭取買主向該公司訂貨之手段，只要於雙
      方買賣契約訂明交貨時間，則為出賣人之被上訴人即有於契約所訂交貨時間依
      約給付貨物之義務。原判決對於上訴人主張被上訴人未依約定時間交貨此一有
      利主張，竟刻意忽略契約明文，而反捨契約文字於不顧，曲解當事人真意而認
      定被上訴人並無遲延給付，其判決違背法令。
    2.上訴人雖係於八十七年十一月五日與被上訴人簽約購買中管等物，對於被上訴
      人應於何時交付買賣標的物一點，因被上訴人表示須備料之後始能給予上訴人
      一個明確時間，故雙方於八十七年十一月五日簽約時，僅約定被上訴人須於八
      十七年十一月份外管模具試模完成料齊全後，十五天內交齊一萬組單向軸承品
      ，嗣後因被上訴人已準備好製造所需物料，乃再與上訴人於八十七年十二月三
      日簽訂原來買賣契約之補充契約，其上即明白約定被上訴人須於八十七年十二
      月十日交齊五千組，如未交齊，被上訴人應負損害賠償責任，而事後被上訴人
      係於八十七年十二月十七日始交付一千二百一十三組貨物，足證被上訴人確已
      遲延交貨時間，自應負遲延責任。被上訴人空言上訴人允許延後交貨，並未舉
      證以實其說，自無可採。
  (二)查上訴人於接獲被上訴人所交付之貨品後，發現被上訴人所交付之貨品具有瑕疵
    ，隨即於八十八年一月二十九日以傳真函通知被上訴人，被上訴人於接獲上訴人
    通知後，即於該傳真函上書寫關於該瑕疵應如何處理之方法後再蓋章傳予上訴人
    ，而非如原判決所稱之遲至八十八年六月二十二日。
  (三)查被上訴人於八十八年三月三日傳真予上訴人之函文中，雖未明白表示解除系爭
    買賣契約之意思，惟被上訴人已明確地表示要求上訴人將所有貨物退回；另被上
    訴人於原審所提出之原證二存證信函，亦表示被上訴人確有與上訴人談及退貨事
    宜，甚至於已派出車輛至上訴人處要將貨物運回。依被上訴人上開函文之意思，
    再再均足以得知被上訴人與上訴人已將系爭買賣契約解除，故被上訴人始有派出
    車輛要運回瑕疵貨物之行為，原審竟昧於事實，徒以上開函文並未有解除契約之
    字眼，即率爾認定系爭契約並未解除，其判決自無維持之必要。
  (四)上訴人與被上訴人間之買賣契約業經解除，被上訴人援引無效之買賣契約請求上
    訴人給付貨款自屬無理：
    1.上訴人於八十七年十一月五日為向被上訴人訂購中管等產品所簽訂之買賣契約
      ，業因被上訴人自八十七年十二月十七日陸續交付之買賣標的物，均屬遲延交
      付暨所交付之物品具有重大瑕疵，經上訴人於八十八年一月二十九日通知被上
      訴人（原審誤將上訴人通知之日期認定為八十九年六月三十日）要解除買賣契
      約，而被上訴人亦於鈞院九十年一月十五日訊問時坦承上訴人確有於八十八年
      一月二十九日傳真通知貨物瑕疵之事。再依上開為被上訴人所不否認之瑕疵通
      知函內容以觀，被上訴人交付之貨物其所具有之瑕疵均屬無法修補者，蓋以當
      時上訴人提出之問題一、二兩點，無瑕疵物右方孔深應為九點五ｍｍ，可容許
      之誤差為零點３ｍｍ，惟被上訴人所交付之貨物超過公差甚多，右方孔寬亦然
      ，此為不可彌補之瑕疵。即如被上訴人所交付之貨物所具有之瑕疵係不及九點
      五ｍｍ，則該產品自可修補；反之如係超過九點五ｍｍ，則無法彌補，故被上
      訴人交付之貨物所具之瑕疵屬無法補救之瑕疵。
    2.次查被上訴人於上訴人通知交付之貨物具有無法彌補之瑕疵後，為免遭上訴人
      請求賠償，一再與上訴人協調，一面要求上訴人允許將該貨物載回，此有被上
      訴人發予上訴人之存證信函可稽，一面則亦向供貨之上游廠商柏風股份有限公
      司（下稱柏風公司）主張瑕疵並拒絕付款予柏風公司，此有柏風公司負責人王
      彥文結證在卷，益證被上訴人經上訴人通知並將貨物取樣帶回確認後（被上訴
      人曾於八十七年十二月十七日送貨予上訴人公司經通知瑕疵後，取回二十件樣
      品鑑定），確認給付之貨物確有瑕疵。但因一方面上訴人相當堅持解約，且被
      上訴人知道該批貨物之瑕被上訴人於接獲上訴人之故乃要求上訴人答應讓被上
      訴人將該批貨物帶回（此參諸被上訴人所提原證二１０９號存證信函及原證四
      傳真，被上訴人自承上訴人已與其談及退貨事，且被上訴人亦願將該批有瑕疵
      之貨物載回可稽），則上訴人已行使解約之權利甚明。
    3.復查上訴人於通知被上訴人貨物瑕疵並要求改善未果後，基於依約得請求被上
      訴人賠償，乃於八十八年三、四月間聲請桃園縣大園鄉調解委員會調解，要求
      被上訴人返還定金、機器，並請求被上訴人公司損害賠償。後因被上訴人請求
      上訴人放棄損害賠償請求權遭上訴人法定代理人拒絕而調解不成立，惟上訴人
      於調解時當時亦正式向被上訴人表示解除雙坊間之買賣契約，此有當時出席之
      證人葉雯惠之證詞可稽。是被上訴人於遭上訴人解除契約之後，害怕上訴人請
      求該公司負賠償責任，竟反而搶先起訴以不實之事實及業經解除之契約請求上
      訴人給付價金，罔顧商場信用。
    4.再查上訴人與被上訴人間之買賣契約業經上訴人以被上訴人給付之物具有重大
      瑕疵，經上訴人先以傳真信函主張瑕疵並口頭通知被上訴人解除契約，復經上
      訴人於調解委員會中再次當面通知被上訴人解除系爭契約，則系爭契約已解除
      而失其效力，此除有證人葉雯惠為證外，尚有下列事證證明：
      被上訴人發函要求將貨物載回並開發營業人銷貨退回證明書，表示被上訴人
        並未完成與上訴人間之買賣，希望能免遭國稅局課稅。
      發函予上訴人主張渠仍為該批貨物之所有權人。
      拒絕付款予其上游廠商，並要求尤其上游廠商柏風公司自行向上訴人處取回
        瑕疵貨物，而事實上該批貨物亦經柏風公司自上訴人處取回。
      按上訴人自原審時即已主張契約於通知被上訴人貨物瑕疵之後即已解除，於調
      解委員會中不過再次行使解除權，要無被上訴人辯稱上訴人主張之解除契約時
      間不一之問題。
  (五)退步言之，如鈞院審酌被上訴人所提原證二及原證四認上訴人主張有權解除契約
    為不可採，則系爭買賣契約亦經雙方合意解除而消滅，被上訴人請求給付買賣價
    金為無理由，蓋由原證二及原證四之內容可知，被上訴人通知上訴人願將該批貨
    物取回，甚至被上訴人都已僱車至上訴人處準備將貨物載回，被上訴人此一行為
    ，應可認屬合意解除契約之意思表示，上訴人亦同意解除契約。是以，系爭買賣
    契約業經雙方合意而解除，被上訴人當無依無效之買賣契約請求上訴人給付貨款
    之理。
  (六)再退萬步言之，系爭買賣契約縱未因上訴人行使解除權或雙方合意解除而消滅，
    亦因被上訴人行使契約解除權而消滅。概被上訴人因上訴人遲未給付價金，乃於
    八十八年四月六日以大園郵局第二二○號存證信函通知上訴人，主之被上訴人仍
    為該批買賣標的物之所有人，顯見被上訴人之真意當為因上訴人未給付價金，被
    上訴人行使具形成力之解除權，使該批貨物之所有權由上訴人回歸至被上訴人。
    故系爭買賣契約已因被上訴人行使解除權而消滅，被上訴人復依此不存在之契約
    主張上訴人應給付貨款，主張為無理由。
三、證據：除與原宣示判決筆錄記載相同者，予以引用外，另提出買賣契約書一份、
    聲明書一份、被上訴人取回單一件、調解聲請書一件、銷貨退回證明單一件、八
    十七年十一月五日買賣契約書一件、八十七年十二月三日補充契約一份等影本為
    證。並聲請訊問證人王彥文、葉雯惠。
乙、被上訴人方面：
一、聲明：
  (一)上訴駁回。
  (二)請准予宣告假執行。
二、陳述：除與原宣示判決筆錄記載相同者，予以引用外，另補稱：
  (一)兩造間系爭契約並未解除，被上訴人自得據以請求上訴人給付系爭貨款：
    1.上訴人主張系爭買賣契約已經其解除，並舉其於原審所提被證二傳真信函（八
      十八年一月二十九日）為解除契約之意思表示，復又主張被上訴人曾以八十八
      年三月三日傳真信函、同年三月九日及四月六日之大園郵局第一○九及二二○
      號存證信函，表示解除契約，於鈞院九十年二月十九日庭訊時，轉而主張係於
      八十八年調解程序中主張解除契約云云，然查契約解除之於契約雙方而言，係
      一重大事件，非有法定解除事由、契約所定事項及雙方合意解除外，不得任意
      為之。依法律規定（民法第二五八條）及社會一般交易習慣，何時解除契約應
      有明確之時點，及正式之通知信函。上訴人聲稱系爭買賣契約業已解除，對於
      何時解除契約之確切時點至今非僅未能明確指出，甚至時點一變再變，忽而舉
      其所提之被證二號（八十八年一月二十九日）傳真信函，為解除契約之證明，
      忽而又舉被上訴人於原審所提證物二、三、四號傳真及存証信函為解除契約之
      表示，然慎讀上訴人所舉之被證二號傳真信函，並未提及解除契約，亦無解除
      契約之意思，充其量僅是所謂瑕疵書面通知；而詳閱被上訴人所提之上開傳真
      及存證信函內容，被上訴人一再表示請上訴人退回其所謂之瑕疵不良品，或退
      回被上訴人所開之發票，以利被上訴人補正，被上訴人始終未有表示解除系爭
      契約，上訴人未釐清事實，即遽然指稱被上訴人已表示解除契約，顯與被上訴
      人所提事證有違，洵無足取。此外，上訴人其後改而提出解除契約之時點為證
      人葉雯惠所稱八十八年三、四月間調解程序中，姑且不論證人所言是否屬實，
      倘上訴人果於調解程序中主張解除契約或合意解除，上訴人豈有不知而待他人
      提醒之理？而調解期日有三次，究於何次提出解除契約？為何上訴人於原審不
      主張？再者，倘兩造曾於調解程序中合意解除契約，何以調解不成立？顯見上
      訴人未曾表示解除契約至明，兩造間系爭契約既未解除，仍有拘束雙方當事人
      之效力，上訴人自應依系爭契約之規定，履行給付系爭貨款之義務。
    2.退步而言，縱上訴人曾於調解程序中主張解除契約，亦不生解除契約之效力。
      蓋調解、和解及訴訟程序皆為解決紛爭之途徑與方式，無論調解或訴訟程序，
      調解人或審判長所調解或審理之範圍，以聲請人或起訴者所請求之範圍為限，
      確定爭執範圍以利兩造之攻防，故相關之終止權、撤銷權及解除權等形成權行
      使應受限制。於訴訟進行中，應就起訴聲明之事項進行辯論及審理，兩造不得
      於訴訟進行中再主張欲終止、撤銷或解除等權利。調解程序雖為解決紛爭之簡
      便方式，實仍為訴訟程序之延伸，於調解程序中，雙方基於法律關係之形成權
      行使亦應受限制，若一方提出行使形成權之主張，調解人應予拒絕，該形成權
      不生效力，除非徵得他方之同意，始列入調解事項之一並生效力。本件，上訴
      人稱其於調解程序中曾主張解除契約，系爭契約業已解除云云，惟查，上訴人
      所提上證四調解聲請書內容僅就損害賠償問題請求調解，並未提及解除契約之
      事，顯見當時契約並未解除；再者，上訴人縱於調解程序中曾主張解除契約，
      基於解決紛爭應確定爭執範圍之理，其主張亦不生效力，何況被上訴人既未曾
      聽聞上訴人解除契約更未曾同意解除契約，否則豈有合意解除契約而調解未成
      立之理？
    3.此外，上訴人又舉其已將系爭買賣標的物交付證人王彥文、寄回銷貨退回折讓
      證明單予被上訴人等事項為契約解除之依據。惟查契約之解除，必先有解除權
      之一方向他方為解除之意思表示，其後始負回復原狀之義務。上訴人以寄回銷
      貨退回折讓證明單及交付系爭買賣標的物予證人王彥文為契約解除之意思表示
      ，實則倒果為因，本末倒置。銷貨退回折讓證明單於商業交易中，係為防止買
      受人未實際買受貨物而於轉售時不實的多抵扣營業稅而設，被上訴人開立銷貨
      退回折讓證明單請上訴人蓋章後寄回，以免上訴人逃漏稅捐，然上訴人並未於
      上述證明單上蓋上公司及法定代理人印章，並不生銷貨退回折讓之效力，亦即
      上訴人確已收受系爭買賣標的物；另上訴人並非將系爭買賣標的物交付被上訴
      人，如何令被上訴人知悉其意思？上訴人雖托言被上訴人曾委託證人王彥文前
      往取回系爭買賣標的物，系爭買賣標的物已經退回被上訴人，系爭買賣契約可
      視為解除云云，然仍有下列疑點猶待澄清：上訴人既欲退回系爭買賣標的物
      中管予被訴人，為何要求證人王彥文出具聲明書保證負責保管？為何未顯示退
      貨種類及數量？證人王彥文稱係受被上訴人委託前往取回貨物，為何取回後
      卻未通知被上訴人？證人雖聲稱取回貨物後已通知被上訴人，且被上訴人因此
      給付其一半貨款，為何被上訴人所給付貨款之日期（八十八年農曆過年前，即
      八十八年二月十五日前）較證人王彥文取回貨物之日期（八十八年三月二十八
      日）提早將近兩個月？證人王彥文亦是從事工業零件製造者，對於金屬可回
      收之常識應知悉，豈會任意丟棄數十公斤重之金屬？既負保管責任，為何丟棄
      後未通知上訴人？倘系爭標的已丟棄，上訴人於八十九年十月五日庭訊時所
      提出之二十個未生鏽之中管從何取得？
    4.復從上訴人所提上證二之聲明書內容觀之，文中並未提及證人王彥文係受被上
      訴人委託取回系爭買賣標的物，證人王彥文之行為並不能代表被上訴人。退而
      言之，縱證人王彥文曾受被上訴人委託，亦未完成被上訴人所託，而係轉向上
      訴人為保證願負保管系爭買賣標的物責任，並開立支票以示負責保管，則系爭
      買賣標的物於形式或實質上並未退回被上訴人，僅是由上訴人交付證人代其保
      管罷了。倘若上訴人確欲退回系爭買賣標的物予被上訴人，又何須擔心被上訴
      人其後如何處理系爭買賣標的物？
    5.微論，系爭買賣標的物是否已退回被上訴人及現今何處，皆與系爭契約是否解
      除無涉，其癥結點在於上訴人是否曾表示解除契約及時點為何，惟上訴人所指
      稱之前述信函內容皆無解除契約之意思表示，又調解程序中縱上訴人曾主張解
      除契約，因非聲請事項之一，形成權行使應受限制而不生契約解除之效力，況
      被上訴人既未聽聞上訴人表示解除契約亦未同意合意解除契約，是系爭契約既
      未解除，仍有拘束兩造之效力，被上訴人自有請求上訴人依約履行給付系爭貨
      款之權利。
  (二)本件並無上訴人所稱遲延交貨及瑕疵之解除契約事由，倘上訴人曾為解除契約之
    意思表示，其解除亦無理由而不合法：
    1.被上訴人並無遲延交貨
      上訴人於原審提呈被證一（八十八年六月二十二日）之傳真信函、被證二（八
      十八年一月二十九日）及上證七補充契約，主張被上訴人遲延交貨云云，惟查
      被上訴人未曾收受上訴人所稱之被證一傳真信函，則此傳真信函自對被上訴
        人不發生任何效力。再者，上開傳真信函之內容亦與事實不符，被上訴人並
        未承諾於八十七年十一月二十日交齊一萬單位中管及13T胚料予上訴人，且
        採購單係簽訂於八十七年十一月十三日（詳原審卷證物一），依本件系爭買
        賣標的物須先製模，並經上訴人確認後，再開始備料製造等繁複手續，皆須
        耗費數日時間，何以能於簽約後七日內即完成，是上訴人之主張顯然悖於常
        理，且與事實不符。又系爭採購單上備註1「如料齊全後15日內，無法交齊
        壹萬組單向軸承『成品』‧‧‧」所述，係指單向軸承『成品』，並非本件
        系爭買賣標的物---單向軸承『零件』，上訴人顯然扭曲事實，復又混淆視
        聽，實不足取。此外，詳閱上開傳真信函之作成日期係八十八年六月二十二
        日（June 22,1999），倘被上訴人有上訴人所稱遲延交貨情形，上訴人應即
        時通知催告被上訴人，何以時隔半年餘使具傳真信函，且又未發函？足徵，
        上開傳真信函乃係上訴人捏造之虛偽不實證據，依證據法則，應不具證據能
        力，不得為證據。
      復觀被證二（八十八年一月二十九日）傳真信函內容，並未提及被上訴人遲
        延交貨，上訴人之指述顯與其所提事證相背。
      再者，系爭買賣契約於八十七年十一月十三日簽定時，並未訂定何時交付第
        一批系爭買賣標的物，遲至同年十二月三日補充契約時才首次規定，惟從暫
        定交貨期日（八十七年十二月十日可展延至同月十二日）至被上訴人交付日
        （八十七年十二月十七日）之間，中管之圖樣已再經設計人張俊雄更改，致
        交貨期日延至十二月十七日。而該交貨日亦經上訴人同意而不另訂契約補充
        條款。否則，上訴人為何不拒絕受領？為何不於該年十二月十三日即通知被
        上訴人已遲延交貨？上訴人以上述補充契約指稱被上訴人遲延交貨尚嫌率斷
        。至於，訴外人柏風公司交付中管粗胚予被上訴人後，被上訴人尚須依上訴
        人圖樣加工，是訴外人柏風公司何時交付中管粗胚予被上訴人，與被上訴人
        是否遲延交貨無涉，不得相混而論。
      退步而言，倘被上訴人遲延交貨，依補充契約所示，亦僅是上訴人得請求損
        害賠償，並未賦予上訴人解除契約權及免除給付契約貨款之義務，上訴人仍
        有依約履行給付系爭貨款之義務。
    2.系爭買賣標的物並無瑕疵
      上訴人主張系爭買賣標的物有瑕疵，以其所提出之被證二傳真信函（八十八年
      一月二十九日）及上證三被上訴人取回二十件樣品為立證云云，但查
      上訴人主張系爭買賣標的物有瑕疵，依舉證責任分配之原則，上訴人應就渠
        等所謂之瑕疵負舉證責任，倘系爭買賣標的物皆係瑕疵品，對上訴人而言，
        提出該瑕疵品是輕而易舉之事，何況該批貨品數量有近三萬件之多，必定占
        用相當大空間擺放，不需翻箱倒櫃才能覓得，則上訴人於歷次開庭皆有充裕
        時間及機會提出該項證據，為何上訴人自被上訴人交付系爭買賣標的物之日
        起，迄今皆未能具體舉證證明系爭買賣標的物有任何瑕疵存在？上訴人既負
        有舉證瑕疵之責任，為何任人將系爭買賣標的物丟棄？
      上訴人所提出之傳真信函（八十八年一月二十九日），僅簡略繪製系爭買賣
        標的物（中管）圖樣，令被上訴人無法確切得知系爭買賣標的物（中管）是
        否有瑕疵，及瑕疵為何，被上訴人僅能就該傳真上所提之事項做初略之答覆
        ，是系爭買賣標的物（中管）有無上訴人所稱之瑕疵，即非無疑。況依社會
        一般交易習慣，倘買受人主張買賣標的物具有瑕疵，則應具體指證瑕疵所在
        ，例如消費者於百貨公司買衣服或鞋子，若消費者主張該衣服或鞋子有瑕疵
        （衣服脫線或鞋帶斷裂），消費者尚應將該有瑕疵之衣服或鞋子出示予銷售
        員，始能要求換貨、退錢或減價，倘僅隨便畫一張圖即聲稱該衣服或鞋子有
        瑕疵，如何令銷售員知悉確否有瑕疵？上訴人一再聲稱系爭買賣標的物有瑕
        疵，另一方面又主張扣留系爭買賣標的物乃係為日後請求損害賠償之舉證，
        惟渠就所謂瑕疵遲遲仍未具體指證予鈞院及被上訴人知悉，僅以一張圖樣草
        率交代，又稱系爭買賣標的物已經丟棄，則上訴人前後之言行豈不自相矛盾
        ？足證，上訴人以被證二藉詞搪塞，企圖規避其舉證責任，昭然若揭。
      被上訴人僅於第一次交貨時取回中管二十件樣品鑑定有否瑕疵，惟被上訴人
        並未發現有上訴人所稱之瑕疵，遂陸續交付第二、三批貨，上訴人於被上訴
        人於交付第二、三批貨時未曾表示貨物有瑕疵，亦未要求被上訴人取回任何
        樣品，若系爭買賣標的物有瑕疵，上訴人可於被上訴人交付第二批貨及第三
        批貨前，主張系爭買賣標的物有瑕疵並要求被上訴人取回，為何須遲至被上
        訴人於八十八年一月二十五日請款時，才又隔數日主張系爭買賣標的物有瑕
        疵？再者，被上訴人所取回二十件樣品，其數量僅佔總數量（二萬九千五百
        八十八件）不及百分之零點一，而以低於百分之一之數額如何代表其他百分
        之九十九點九皆為瑕疵品？上訴人以被上訴人取回中管二十件樣品即稱系爭
        買賣標的物皆有瑕疵，實以偏蓋全，失其所據，況且被上訴人所交付貨物中
        除中管外，尚有13T胚料，豈能含混同列瑕疵？足見上訴人所言，皆為矯詞
        卸責，洵無可取。此外，系爭買賣標的物（中管及13T胚料）為單向軸承（
        全名為固定向傳動輪軸裝置）之『零件』（詳原審卷證物十二中第2圖編號
        20），於組合為成品前，須再經過成型車削、研磨D20處、滲碳硬化熱處理
        ，並配合其他至少十二種零件方能完成，因此在未組合為成品前，尚難單就
        系爭買賣標的物之外型看出其價值及效用，更遑論僅以其微米差距即判斷其
        有價值及通常效用滅失或減少之瑕疵。此外，系爭買賣標的物之尺寸及樣品
        亦經上訴人、被上訴人及單向軸承設計發明人即證人張俊雄三方確認（參證
        人於鈞院九十年四月二十六日庭訊證詞），被上訴人依以確認之尺寸及樣品
        所製作交付之系爭買賣標的物，接能使用並無瑕疵，此由證人張俊雄於八十
        八年八月十日以桃園中路郵局第五九六號存證信函附件一，向上訴人說明系
        爭買賣標的物並無瑕疵仍可繼續使用，由該文第2項「該等零件係經由我處
        （即張俊雄）之前設計確認樣品及天中公司（被上訴人即原告）配合開發供
        應」、第3項「a.該中管磨靠外徑大於D20.05但磨靠外徑不需光滑b.該中管
        磨靠內徑小於D10.00大於D9.6同時磨靠內徑必須光滑c.該中管各有效長度由
        天中公司依新穎興實際裝配結果隨時調整」及第5項「新穎興尚無可與1、2
        項匹配之量產型外環零件，我處亦無法就1、2項零件作最後尺寸匹配，所以
        只要天中公司依3項交貨，新穎興後續都能使用」所述即明，顯見系爭買賣
        標的物並無瑕疵。
  (三)再退萬步言，縱系爭買賣標的物有瑕疵，上訴人主張解除契約亦顯失公平。蓋系
    爭買賣標的物係屬機械零件，為種類之債，可修改或另行交付無瑕疵之物，非如
    玉器珠寶、名畫雕刻及骨董等特定物品，一但有瑕疵，即無法再修正或換貨。被
    上訴人自受上訴人書面通知系爭買賣標的物有瑕疵後，即積極向上訴人表示若有
    所稱瑕疵願修正或另行交付，上訴人不但不予依約給付價金，亦不退回系爭買賣
    標的物，又不具體指證瑕疵，也不表示解除契約，令被上訴人無所適從，倘若再
    任上訴人主張解除契約，則被上訴人之權利將如何維護？而社會交易安全又該如
    何期待？
三、證據：除與原宣示判決筆錄記載相同者，予以引用外，並聲請訊問證人張俊雄。
    理    由
一、被上訴人起訴主張：兩造於八十七年十一月十三日簽訂採購單，由被上訴人向上
    訴人採購單向軸承之零件即「中管」、及「１３Ｔ」胚料，共計四十六萬七千九
    百八十九元。被上訴人經上訴人同意分批於八十七年十二月十七日、二十四日及
    八十八年元月七日，交齊中管二萬九千五百六十八單位及１３Ｔ胚料三萬單位予
    被告驗貨簽收無誤，惟上訴人除於八十七年十二月十五日給付模具費用之訂金共
    四萬五千元外，尚有系爭貨款四十二萬二千九百八十九元未給付，被上訴人旋即
    於八十八年元月二十五日開立發票並郵寄予上訴人請求系爭貨款，然上訴人卻無
    故拒付，經被上訴人以大園郵局第一○九、二二○號存證信函，傳真，及電話數
    次促請上訴人給付系爭貨款竟遭拒絕。查被上訴人並無遲延交貨，系爭買賣標的
    物亦無瑕疵，兩造間系爭買賣契約復未解除，被上訴人自得據以請求上訴人給付
    系爭貨款等語。
    上訴人則以：系爭買賣契約已因上訴人違約未於八十七年十一月二十日如期交付
    買賣標的物致生遲延情事，且被上訴人遲至同年十二月十七日所交付之買賣標的
    物亦不符合上訴人要求之品質，經被上訴人通知上訴人行使解除權而消滅；縱認
    上訴人解除契約之主張無理由，惟因被上訴人通知上訴人願將該批貨物取回，並
    已僱車至被告處準備將貨物載回，應可認雙方合意解除契約之意思表示；甚至被
    上訴人已於八十八年四月六日以大園郵局第２２０號存證信函通知上訴人，主張
    其仍為該批買賣標的物之所有人，顯見被上訴人之真意當為因上訴人未給付價金
    ，行使契約解除權而消滅兩造間之契約，故被上訴人依據前述無效之買賣契約請
    求給付貨款，並無理由各語置辯。
二、被上訴人主張兩造於八十七年十一月十三日簽訂採購單成立買賣契約，由上訴人
    向被上訴人採購單向軸承之零件即「中管」、及「１３Ｔ」胚料，約定價金共計
    四十六萬七千九百八十九元，嗣被上訴人曾分批於八十七年十二月十七日、二十
    四日及八十八年元月七日，交齊中管二萬九千五百六十八單位及１３Ｔ胚料三萬
    單位予上訴人驗貨簽收，惟上訴人除於八十七年十二月十五日給付模具費用之訂
    金共四萬五千元外，尚有系爭貨款四十二萬二千九百八十九元未給付等情，為上
    訴人所不爭執，且經證人業雯惠證明屬實，並有被上訴人所提出之採購單及發票
    等件為證，是此部分情節，應堪信為真實。然就被上訴人給付貨款之請求，上訴
    人則提出兩造契約已經解除之抗辯。是本件之爭點即繫於兩造於八十七年十一月
    十三日締結之買賣契約已否經解除而消滅？查上訴人先則主張本件因有可歸責於
    被上訴人之事由（交付標的之期間遲延並有重大瑕疵），經上訴人行使解除權，
    次則認為兩造已合意解除系爭買賣契約，再者又以被上訴人已自行解除系爭買賣
    契約等語爭辯，因此本件即應循此方向研究上訴人主張之系爭契約已因解除而消
    滅一節是否可採。
三、按當事人主張有利於己之事實者，就其事實有舉證之責任，民事訴訟法第二百七
    十七條明文規定。次按，契約之解除，除契約中有保留解除權，或具有法定解除
    契約之事由外，亦得以兩造合意解除契約，始為合法之解除契約（最高法院五十
    七年度台上字第三二一一號判例意旨參照），再者，債權人於受領給付後，以債
    務人違背兩造約定債務之本旨為給付，為瑕疵之給付，則關於給付不完全之點，
    應由債權人負舉證責任（最高法院七十七年度台上字第一九八九號判決要旨參考
    ）。經查：
  (一)上訴人主張被上訴人未依系爭買賣契約之約定於八十七年十一月二十日交付買賣
    標的物，且遲至同年十二月十七日陸續所交付之買賣標的物，均不符合上訴人要
    求之品質，上訴人旋即通知被上訴人並要求解除系爭買賣契約云云，並提出傳真
    信函為證，惟此均為被上訴人所否認，參之採購單係簽訂於八十七年十一月十三
    日，依本件系爭買賣標的物須先製模，並先經上訴人確認後，再開始備料製造等
    繁複手續，皆需耗費數日時間，依兩造約定買受之數量達三萬組，其數量並非在
    少以觀，則被上訴人否認兩造並未約定於被上訴人須於簽約後七日內即完成等語
    ，應可採信，因此被上訴人於八十七年十二月十七日、二十四日及八十八年元月
    七日，交付約定之標的物予上訴人一節，甚難指摘已有遲延給付之情事；何況細
    繹上訴人提出之前述傳真信函（附於原審卷第六十七頁）所載之作成日期為八十
    八年六月二十二日（按其上「日期」欄記載「June 22,1999」），其距兩造締約
    日、甚至被上訴人最後交付標的物之日期至少已有五月之時間，倘上訴人認為被
    上訴人確具可歸責之遲延給付事由，豈有在時隔五月有餘之久始備傳真信函通知
    被上訴人之理？何況上訴人如認被上訴人給付前述標的物之時間確有遲誤，並因
    此已生構成違約之事由，則上訴人豈會在其所謂逾期之際（最末之日為兩造不爭
    之八十八年一月七日）仍無異議如數收取被上訴人交付之標的物？是知上訴人此
    部分之主張，既與其本身之對應行為有別，則其所稱被上訴人違約之指述，難脫
    臨訟飾卸之嫌。何況考之上訴人主張為兩造解約之證據，如卷附之傳真函、存證
    信函，甚至證人王彥文、葉雯惠（彼等俱屬上訴人聲請訊問之證人）之證言（參
    本院九十年二月十九日準備程序筆錄），其內容亦無一言及上訴人曾主張因被上
    訴人給付遲延，致其要求解除兩造之買賣契約之明文，是上訴人指陳其因被上訴
    人給付遲延為由，而已經解除系爭買賣契約云云，要屬無據。
  (二)其次，上訴人雖以被上訴人交付之標的物未具兩造約定之品質為其主張解除契約
    之另一依據，但查依前所述舉證責任分配之原則，上訴人本應就主張標的物之瑕
    疵存在負舉證責任，茲上訴人雖提出中管一只，復舉證人王彥文、葉雯惠人之證
    詞為其佐證，並據此主張被上訴人交付之物其瑕疵情節確實重大，無法彌補。然
    查被上訴人已經否認上訴人於原審提出之中管與其依約交付之標的物係屬同一批
    之貨品，甚至證人王彥文更於本院訊問時坦承其於八十八年三月間自上訴人處取
    回系爭中管，並已丟棄完畢，而其丟棄行為並非基於兩造之授意等語（參本院九
    十年二月十九日準備程序筆錄），則上訴人何以竟可提出論理上已經他人取回並
    已如數丟棄而不存在之中管？其之行為已於常情有悖，甚為明顯，因此被上訴人
    否認前開中管乃其交付之物品，並非無由。又證人王彥文雖稱其經兩造告知獲悉
    被上訴人交付之中管存有瑕疵云云，但姑且不論被上訴人已經否認曾有所謂告知
    證人系爭標的物瑕疵之情事，即證人王彥文既屬被上訴人訂購系爭中管之對象，
    其就辨識系爭中管是否存有瑕疵一節當具專業之知識、能力，然其業於本院訊問
    時亦坦承「（問：依你個人經驗等判斷是否能看得出取回之中管有問題？）不能
    」之語（參同上準備程序期日筆錄），是知證人王彥文有關標的物瑕疵之陳述，
    無非經由上訴人轉告知情，並非因其本身之判斷結果而來，故其證言，即難作為
    有利於上訴人主張之佐證。何況證人張俊雄（曾任上訴人公司股東兼技術人員，
    並為單向軸承新型專利之取得人及系爭中管之設計人，此為上訴人所不爭執之事
    項）復到庭明確證實兩造始終均未通知其謂其所設計之系爭標的物（中管）存有
    瑕疵各情（參本院九十年四月二十六日準備程序筆錄），是知上訴人所謂被上訴
    人交付之系爭標的物存有瑕疵，且其情節重大而無法修復一節，並無依據。以此
    觀之，上訴人主張解約之前提事由既有不備，則其縱曾有解除契約之主張，亦屬
    於法不符，不生解除兩造契約之效果（最高法院八十四年度台上字第二八八七號
    判決要旨參照），因此上訴人抗辯兩造契約已經其行使解除權而不存在各語，均
    無足取，被上訴人否認交付之標的物存有瑕疵一節，即非飾卸之詞。
  (三)另上訴人所舉證人葉雯惠，雖亦到場陳稱被上訴人交付之中管存有瑕疵，並經上
    訴人於調解期日據之要求解除契約云云，惟此亦經被上訴人所堅決否認，且查細
    繹證人葉雯惠所述被上訴人因不願收回系爭中管，故上訴人始將中管交付證人王
    彥文處理一情，已與兩造暨證人王彥文所述被上訴人事後曾表示欲收回上訴人所
    指之瑕疵品，甚至更曾派車前往上訴人公司欲圖載回各節均有不符外（參原審卷
    第四十九頁之調解筆錄、第十四頁之傳真函、上訴人於九十年一月十五日提出之
    上訴理由狀），甚至考之證人業雯惠所述於上訴人聲請調解之際曾主張解除契約
    一節，既屬關係兩造各負義務之重要事項，則上訴人於聲請調解之文書內容自必
    斟字酌句要求記載，不可能任其漏載於聲請調解事項中，但查調解聲請書中有關
    「事件概要與願接受之調解條件」欄中竟未顯示任何有關上訴人已經主張解除兩
    造契約之文句，是知證人業雯惠所謂上訴人當場已表示解除與被上訴人間之系爭
    買賣契約云云，即與尋常經驗法則不符，難以採信。何況參酌卷內存證信函、傳
    真函等文書所載，被上訴人雖曾一再表明願取回修補或請被告退回系爭標的物後
    ，再由原告補正提出，然上訴人始終拒不讓被上訴人領回所謂之瑕疵物，如此做
    法亦與民法第二百五十九條本文及第一款所稱解除契約後，當事人雙方回復原狀
    之義務，「由他方受領之給付物，應返還之」之規定有別，則執上事情亦難認為
    上訴人之舉止可以解釋而認其已有解除系爭買賣契約之意思，甚為明顯。再遍觀
    卷附事證，亦未見上訴人提出任何明文主張解除兩造契約之證據。因此上訴人主
    張：其已行使解除權，兩造契約已經因之解除云云，難以採信。
  (四)再者，被上訴人始終否認曾經發動解除兩造間之買賣契約，亦否認已有合意解除
    系爭買賣契約之情事。且查上訴人此部分所引證據，無非被上訴人所寄發之八十
    八年四月六日以大園郵局第二二○號存證信函內容，以及被上訴人曾經派車欲圖
    載回其所交付之標的物而已。然觀之上開存證信函內容，僅不過謂上訴人本應支
    付貨款，如未獲支付，被上訴人將載回所交貨品，並主張為所有權人云云。然細
    繹其內容，不過出售人為確保其本身之債權所欲採取之保全手段而已，其前被上
    訴人既未經依法催告之程序通知上訴人履行債務，甚至考其內容亦無解消兩造契
    約之意，實無從認為被上訴人所發前開存證信函即有解除兩造契約之效果。此外
    ，參酌上訴人於八十八年三月三日之傳真函件中亦強調其欲派車載回者，不過係
    上訴人所謂之不良品而已（參原審卷第十四頁），求其性質與出賣人所負物之瑕
    疵擔保規定無寧較為接近，要難直指被上訴人所為即屬行使解除契約之形成權，
    殆無疑義。故總合前述，上訴人執此主張兩造間之買賣契約業經被上訴人依法解
    除、或兩造已經合意解除契約云云，均乏憑據。
四、綜上所述，兩造間之買賣契約並未經當事人雙方行使契約解除權、亦未經兩造合
    意解除，至為明顯。故上訴人抗辯兩造間之買賣契約已經解除，被上訴人援引無
    效之買賣契約請求上訴人給付貨款為無依據各語，並無理由。從而，被上訴人請
    求上訴人給付四十二萬二千九百八十九元及自八十八年一月二十五日起至清償日
    止按週年利率百分之五計算之利息，為有理由，應予准許。原審因而為被上訴人
    勝訴判決並為供擔保假執行之宣告，認事用法，並無不合，上訴意旨指摘原判決
    不當，求予廢棄改判，自無理由，不應准許，應予駁回上訴。再兩造固分別陳明
    願供擔保請准免為假執行之宣告或宣告假執行，惟本件訴訟標的金額為四十二萬
    二千九百八十九元，在五十萬元以下，依民事訴訟法第四百二十七條第一項規定
    ，應適用簡易訴訟程序，而依同第四百三十六條之二第一項規定，對於簡易訴訟
    程序之第二審裁判，其上訴利益必須超過同法第四百六十六條第一項所定之數額
    ，方得以適用法規顯有錯誤上訴最高為理由，向最高法院提起上訴，而依同法第
    四百六十六條第一項規定如因上訴所得受之利益，不逾一百萬元者，不得上訴。
    本件上訴利益僅十三萬六千五百十七元，未逾同法第四百六十六條第一項規定之
    一百萬元數額，自不得上訴最高法院，依同法第三百九十八條第二項規定於本院
    宣示時判決即為確定，則兩造亦各無供擔保聲請宣告假執行或免為假執行之必要
    ，附此敘明。
五、又本件事證已臻明確，兩造其餘之攻擊、防禦方法及提出未經援用之證據，經斟
    酌後認均不影響本件判決之基礎，爰無逐一論述之必要，併此敘明。
六、據上論結，本件上訴為無理由，依民事訴訟法第四百三十六條之一第三項、第四
    百四十九條第一項、第七十八條，判決如主文。
中      華      民      國    九  十    年      六      月  二十七      日
                                  民事第一庭審判長法官  邱新福
                                                  法官  黃雯惠
                                                  法官  蕭胤瑮
右為正本係照原本作成
本判決不得上訴
中      華      民      國    九  十    年      六      月    二十七    日
                                            法院書記官  方美雲


司法院資訊處製作；財團法人民間司法改革基金會備份。
